臺灣嘉義地方法院刑事判決　　　　　　　 92年度訴字第409號
　　公訴人　臺灣嘉義地方法院檢察署檢察官
　　被　告　甲○○　男46歲.
上列被告等因貪污等案件，經檢察官提起公訴（臺灣嘉義地方法
院檢察署91年度偵字第6718號），本院判決如下：
    主      文
甲○○非依據法令從事公務之人員，亦非受公務機關委託承辦公
務之人，對於依據法令從事公務之人，關於違背職務之行為，交
付賄賂，處有期徒刑壹年肆月；褫奪公權壹年肆月。
    事      實
一、緣坐落嘉義縣六腳鄉○○段（下稱更寮段）河川公地假34、
    假43及假26地號土地（下稱假34、假43及假26號土地）本係
    由甲○○家人耕作，而甲○○於90年初，因獲悉經濟部水利
    處戊○○○○（現更名為經濟部水利署戊○○○○，下稱戊○○○○）為興建朴子溪更寮堤防2期工程，業於89年12月
    初舉行公聽會，並由目的事業主管機關即經濟部同意為需地
    機關，且為前揭堤防工程需要，已將前揭假34、假43及假26
    號土地列入工程用地徵收範圍，對該土地之地上改良物，必
    予查估補償等情，為向需用土地人即救濟金負擔機關戊○○○○詐領地上物救濟金（公訴意旨誤為補償費），竟意圖為
    自己不法之所有，於90年農曆新年過後之期間，向不知情之
    果樹商販高德春購得改良芒果樹，違反前揭土地上從來正常
    種植雜糧、蘆筍、花生或甘蔗之使用，在前揭假34、假43及
    假26號土地上各搶種50、257及33株之改良芒果樹。其間，
    戊○○○○委託嘉義縣政府辦理地上物查估事宜，經嘉義縣
    政府轉託六腳鄉公所後，上開業務由負責農業課業務之依據
    法令從事公務人員即村幹事丁○○承辦。其後，丁○○於90
    年5月4日前往前揭假34、假43及假26號土地辦理主管之查估
    作業時，明知該等土地種植之改良芒果樹係甲○○於查估前
    投機種植，而與正常種植情形顯不相當，依土地徵收條例，
    農作改良物之種類或數量與正常種植情形不相當者，不得一
    併徵收；復依「嘉義縣90年度辦理徵收土地農林作物及水產
    養殖物、畜禽補償遷移費查估基準」之規定，所種植之果樹
    如係違反從來之使用，趁公告徵收或地上物查估前在徵收地
    上投機新植或改植、改接者，一律不予補償，遇此情形，本
    應不予查估；詎丁○○為向甲○○索賄，基於圖利私人不法
    利益及公務員登載不實之犯意，明知違背前揭規定，仍對前
    揭土地上所種植之50、257及33株改良芒果樹進行查估，並
    將明知為不實之前揭改良芒果樹之生植年期（原均載為4-6
    年生，後皆塗改為7-10年生）、單價（原均載為新台幣
    1,000元，後皆塗改為新台幣2,000元）及金額等事項，登載
    於其職務上所掌之嘉義縣更寮用地第2期農林作物調查估價
    表（下稱調查估價表）及朴子溪更寮堤防工程使用河川公地
    地上物救濟金印領清冊（下稱救濟金印領清冊）等公文書內
    ，而直接圖利於甲○○，並足以生損害於戊○○○○對於前
    揭堤防工程查估補償管理之正確性。
二、嗣丁○○即以前開違背職務之行為，基於前揭收賄之犯意，
    自前揭查估後至90年8月初止之期間內某日，打電話向甲○○表明：你是因我在辦理查估作業時之幫忙，方可領取加倍
    之救濟金之情，要求甲○○給付6萬元賄賂，並指示甲○○
    先匯款3萬元至丁○○向不知情友人許詒隆所借得之虎尾郵
    局帳戶內，待領得救濟金後，再匯款3萬元。甲○○為詐得
    救濟金，乃基於對依據法令從事公務之人員關於違背職務行
    為交付賄賂之犯意，同意丁○○之要求，並於90年8月3日下
    午3時餘許，先從桃園永安郵局匯款3萬元至許詒隆之虎尾郵
    局帳戶內，丁○○於同日旋持向不知情之許詒隆所借得之提
    款卡提領收受3萬元。其後，救濟金負擔機關因甲○○之前
    揭搶種芒果樹之不法行為而陷於錯誤，將新台幣（下同）28
    萬2千7百元之地上物救濟金發放匯入甲○○之桃園永安郵局
    帳戶內，甲○○獲有該等不法利益，此時，丁○○又打電話
    提示甲○○匯款，甲○○乃於91年1月3日將28萬2千7百元救
    濟金全數領出，並於同日下午4時餘許，再次從桃園永安郵
    局匯款3萬元至許詒隆之虎尾郵局帳戶內，丁○○亦旋於同
    日持向不知情之許詒隆所借得之提款卡提領收受該3萬元（
    丁○○涉案部分由本院另為審判）。之後，甲○○於91年8
    月30日，經法務部嘉義縣調查站（下稱嘉義縣調查站）調查
    員第1次約談詢問時，即自白承認前揭交付賄賂行為。
三、案經嘉義縣調查站移送臺灣嘉義地方法院檢察署檢察官偵辦
    起訴。
　　理      由
一、訊據被告甲○○對於前揭查估時，前揭假34、假43及假26號
    土地上各種有50、257及33株之改良芒果樹，同案被告丁○○將該等芒果樹之生植年期及單價估定後，並登載於前揭調
    查估價表及前揭物救濟金印領清冊，又甲○○曾於前揭時、
    地，先後2次各匯款3萬元至丁○○指示之許詒隆虎尾郵局帳
    戶內予丁○○，而甲○○為第2次匯款前，甫從其桃園永安
    郵局帳戶領得28萬2千7百元地上物救濟金等事實承認不諱，
    並承認前揭詐欺犯行無訛，惟矢口否認涉有前揭交付賄賂行
    為，辯稱：前揭2次各3萬元匯款是丁○○向我所借的款項，
    並非賄賂，事後丁○○經我催討已經將錢還我云云。經查：
  (一)(1)前揭詐欺救濟金部分：甲○○於調查站詢問時、偵查時及
    審理中對於此部分犯罪事實業已坦承無誤（見調查站卷第12
    6-12 8頁，偵卷第100-101、123-124頁，本院卷2第169頁）
    ，核與證人即芒果樹苗商高德春於調查站及偵查中所述（見
    調查站卷第199- 201頁，偵卷第58頁），證人即更寮村民丙○○○於偵查中所述：我在更寮段415-1地號土地種蘆筍，
    我看到甲○○也是在90年1至2月間栽種改良芒果樹，大家都
    知道即將徵收，種芒果樹的補償金較高等語（見偵卷第154
    頁），證人己○○即嘉義縣政府農務課技士於偵查中所述：
    如於舉行公聽會確定徵收土地後，實際進行查估前搶種農作
    物，可認為與正常種植情形顯不相當，理應不予查估等語（
    見偵卷第83頁背面），率皆相符，並有查估照片2張在卷可
    憑（見調查站卷第48頁，甲○○於查估前所搶種即投機新植
    之改良芒果樹，植株低矮，樹幅狹窄，枝幹瘦弱，枒條細小
    ，樹葉稀疏萎垂，皆非原地生長數年之茂盛景象，且有大部
    分土地大多未見雜草生長，尚留存新近翻土痕跡，當係整地
    未久，與栽種多年之地貌並不相當，一望即知該等改良芒果
    樹顯非種植7至10年生之樹木），此外，復有前揭徵收土地
    計畫書所附公聽會會議紀錄相關資料、嘉義縣90年度辦理徵
    收土地農林作物及水產養殖物、畜禽補償遷移費查估基準、
    前揭調查估價表正本、前揭救濟金印領清冊與甲○○桃園永
    安郵局存提明細影本1紙附卷足稽（見調查站卷第1-46、61
    -63、100、1 09頁），又甲○○因獲悉前揭堤防工程已將前
    開土地列入徵收範圍，且對土地改良物必予查估補償，乃於
    查估前之短短3、4個月期間內（即90年農曆春節前後之期間
    ），違反前揭土地上從來正常種植雜糧、蘆筍、花生或甘蔗
    之使用，而搶種高價值之改良芒果樹，顯然屬於「農作改良
    物之種類或數量與正常種植情形不相當者」之情形，依土地
    徵收條例第5條第1項第4款及內政部發布之「農作改良物徵
    收補償費查估基準」第6點之規定，不得一併徵收補償，且
    嘉義縣地價評議委員會暨標準地價評議委員會依照土地徵收
    條例第31條第3項及內政部發布前揭查估基準所評定通過之
    「嘉義縣90年度辦理徵收土地農林作物補償費查估基準」，
    其中「壹、果樹部分」之附註9亦明定：所種植之果樹如係
    違反從來之使用，趁地上物查估前在徵收地上投機新植或改
    植、改接者，一律不予補償；復參諸甲○○於本件查估前，
    即已久住桃園縣之情，其當無法在前揭假34、假43及假26號
    土地上正常種植前揭改良果樹；是認甲○○以與正常種植情
    形不相當之查估前投機新植果樹之不法方式，詐領前揭救濟
    金，觸犯詐欺罪行，堪予採認。(2)另依土地徵收條例第2章
    所規定之「徵收程序」，顯然需用土地人會同有關人員實施
    調查或勘測之程序應先於徵收公告之日。又綜觀土地徵收條
    例第5條第1項第4款之「係為防止土地改良物所有權人在政
    府擬徵收之土地上故意搶建、搶植，甚或搶栽高價值作物，
    以套取巨額補償費，妨礙公共事業之興辦」之立法意旨（見
    本卷2第1頁所附內政部93年4月13日台內字第0930006289號
    函），與「嘉義縣90年度辦理徵收土地農林作物補償費查估
    基準」「壹、果樹部分」之附註9關於：所種植之果樹如係
    違反從來之使用，趁地上物查估前在徵收地上投機新植或改
    植、改接者，一律不予補償之規定，復徵諸「農作改良物徵
    收補償費查估基準」第5點及「嘉義縣90年度辦理徵收土地
    農林作物補償費查估基準」之「壹、果樹部分」附註2均明
    訂：關於農作改良物（果樹）年生之計算‧‧‧播種後經「
    正常性」移植者，方應從移植於被徵收之土地時起算等規定
    ；足認農作改良物得否受徵收補償，係以該改良物之種植或
    移植是否屬於「正常情形」（即所種植之果樹是否違反從來
    之使用，趁地上物查估前在徵收地上投機新植或改植、改接
    ）為據，查估人員經調查後，如認為與「正常情形」不相當
    者，自應記明，不予補償，若屬「正常性」之種植或移植，
    當可受補償，至於是否屬於「正常性」種植或移植，須綜合
    農民種植時之主（例如農民之心理狀態）、客觀情事（土地
    之從來使用管理情形、種植與查估之時間差距、植株之生長
    狀況等等）而為判斷，並非純以「徵收公告之日」作為「所
    種植之果樹有無違反從來之使用，趁地上物查估前在徵收地
    上投機新植或改植、改接」之單一絕對標準；另者，土地權
    利關係人對於徵收公告如有異議，可依土地徵收條例第22條
    規定進行救濟，附為說明。
  (二)前揭交付賄賂部分：
  (1)按被告之自白，非出於強暴、脅迫、利誘、詐欺、疲勞訊問
    、違法羈押或其他不正之方法，且與事實相符者，得為證據
    ，刑事訴訟法第156條第1項著有明文。復按被告之自白，倘
    非出於強暴、脅迫、利誘、詐欺、違法羈押或其他不正之方
    法取得者，仍具證據能力，僅不得作為有罪判決之唯一證據
    ，而應調查其他必要之補強證據，以察其是否與事實相符，
    苟經補強證據足以證明自白之真實性，自得採為證據（最高
    法院90年度台上字第411號判決參照）。再按所謂之補強證
    據，並非以證明犯罪構成要件之全部事實為必要，倘其得以
    佐證自白之犯罪非屬虛構，能予保障所自白事實之真實性，
    即已充分；又得據以佐證者，雖非直接可以推斷該被告之實
    施犯罪，但以此項證據與被告之自白為綜合判斷，若足以認
    定犯罪事實者，仍不得謂其非屬補強證據。本件被告甲○○
    業於91年8月30日，經嘉義縣調查站調查員第1次約談詢問時
    ，自白承認：前揭交付賄賂予丁○○之犯行無訛，有調查筆
    錄1份在卷足憑（見調查局卷第126-130頁背面，下稱第1次
    調查站筆錄），甲○○於偵審中復承認該調查站之自白並非
    調查人員以不正方法而取得，乃係其自由意思而為，並未主
    張該筆錄之製作有何不法之處（見偵卷第123頁背面，本院
    卷2第170頁），依前判決要旨，當不得排除該第1次調查站
    筆錄之證據能力。至於甲○○在偵查中辯稱：我當時是頭暈
    ，才講第1次調查站筆錄的陳述云云，當係事後卸責之詞，
    委無足採。
  (2)其次，甲○○於第1次調查站詢問時，即已承認：前揭假34
    、43號土地的改良芒果樹是我於90年農曆春節後才種植，村
    民大家知道不久後會查估，如此便可領取較高額的補償；我
    與丁○○本不相識，是本件查估作業時才認識，丁○○在90
    年5月4日查估後隔段時間，打電話給我，表示他在辦理查估
    時，原本我只能領取半數救濟金，是因為他幫忙，我才可以
    領取加倍救濟金，要我先匯款3萬元至許詒隆之虎尾郵局帳
    戶，等我領到救濟金後，再匯另外3萬元，作為答謝回報；
    隔日，我就向我哥哥李瑞淙借得3萬元，匯至許詒隆虎尾郵
    局帳戶，等到91年1月2日，前揭救濟金匯入我在桃園永安郵
    局帳戶後，當晚丁○○又打電話要我匯3萬元至許詒隆虎尾
    郵局帳戶，隔天，我再匯3萬元至許詒隆虎尾郵局帳戶，我
    應丁○○要求匯款2次共6萬元，我坦承行賄犯行，我不認識
    許詒隆；又本件查估時，亦即我在前揭假34、假43號土地「
    調查估價表」正本上簽名時，該「調查估價表」並未見塗改
    ，我不知道為何事後有更改等語明確（見調查站卷第126-13
    0頁），對於其應丁○○要求而交付賄賂之過程，敘述具體
    詳盡，邏輯一貫無矛盾，顯非胡亂編造，不得僅以甲○○事
    後辯稱：我當時是頭暈，才講了該次調查站筆錄的自白云云
    ，而遽認自白不足採；又丁○○於偵審中已承認：我與甲○○在本件查估前本不相識，甲○○曾應其要求，而匯款2次
    共6萬元至其友人許詒隆之虎尾郵局帳戶，其並已提領完畢
    等語（見偵卷第124-125頁，本院卷第171頁），證人許詒隆
    於調查站詢問及偵查中所證述：我唸工專時認識丁○○，出
    社會後就很少聯絡，我們2人沒有很密切關係，我不認識甲○○；90年間及91年元旦期間，丁○○向我借過郵局帳戶與
    提款卡各1次，他說有朋友要匯錢進來等語（見調查站卷第
    122-123、偵卷第000-0000頁背面），經核與甲○○第1次調
    查站筆錄之自白相符，並有郵政國內匯款單影本2紙、許詒
    隆虎尾郵局帳戶存提明細影本1紙與甲○○桃園永安郵局存
    提明細影本1紙在卷足憑（見調查站卷第107-109、125、125
    之1頁），再徵諸甲○○於調查站詢問及偵查中自承：我與
    丁○○本不相識，是查估時才認識，平日少來往，不甚相熟
    ，我們除前揭6萬元外，沒有其他金錢往來等語（見調查站
    卷第128頁背面，偵卷101、118背面、123頁背面），則甲○○既與丁○○素無交情，並非莫逆，其對於丁○○其人之素
    行、財務狀況與信用程度等事項，俱不知悉，竟僅憑丁○○
    之電話聯絡，即向其兄借錢而遠從桃園迅速匯款予丁○○，
    與常情不合，況且前揭2次各3萬元款項若果真為借款，則甲○○在第1次所匯之3萬元尚未清償之情形下，當不至於又繼
    續借出3萬元予丁○○，顯然該等款項並非借貸，再者，丁○○雖於91年3、4月間向證人乙○○借得6萬元返還予甲○○，已據其3人於審理中陳稱無訛，惟證人乙○○亦結證稱
    ：我借給丁○○的6萬元是後來他父親向我詢問丁○○有無
    欠我錢，我說有，他父親還給我的等語在卷（見本院卷2第
    52-53頁），堪認丁○○實無還款能力，其所急於返還予甲○○者並非借款，復參酌甲○○第2次匯款3萬元予丁○○之
    日期，即係前揭救濟金匯入甲○○桃園永安郵局帳戶之翌日
    ，緊密相接，且甲○○本即欲藉搶種芒果樹以詐領高額救濟
    金，足認前揭2次匯款實係甲○○為詐領前揭救濟金而同意
    丁○○索賄之金錢；另者，前揭假34、假43號土地之前揭「
    調查估價表正本」（見調查站卷第61-62頁）中關於改良芒
    果樹之「生植年期」及「單價」欄之記載，確實有將原登載
    之「4-6年生」及「1,000元」字樣塗抹更改為「7-10年生」
    及「2,000元」情形，有該等「調查估價表正本」附卷可稽
    ，而甲○○卻稱：我在該等「調查估價表」正本上簽名時，
    並未見有塗改等語，業見前述，因之，堪信甲○○所稱：丁○○表示因為他的幫助，我才能領取加倍救濟金等語，並非
    無的，可認前揭2次匯款6萬元即係丁○○塗改「調查估價表
    正本」，以幫助甲○○領得高額救濟金之賄賂酬庸；是本院
    將前揭事證相互參酌、綜合判斷，認為就甲○○第1次調查
    站筆錄自白交付賄賂之邏輯一貫性、具體性、客觀證據之符
    合性及甲○○心理狀態之私密性等方面而言，認為該第1次
    調查站筆錄之交付賄賂自白與事實相符，可堪採信，且綜合
    丁○○與許詒隆之陳述、前揭匯款單、存提明細及調查估價
    表正本等證據，足以認定甲○○觸犯前揭交付賄賂犯行為真
    正，其所辯前揭2次匯款係借貸云云，純為事後卸責妄詞，
    委無足採。
  (三)綜上，本件事證明確，被告空言否認交付賄賂行為，不足採
    信，被告詐欺與交付賄賂犯行可堪認定。
二、(1)按共犯在學理上，有任意共犯與必要共犯之分，必要共犯
    ，尚可分為2人以上朝同一目標共同參與犯罪實施之「聚合
    犯」，及2個或2個以上之行為人，彼此相互對立之意思經合
    致而成立犯罪之「對向犯」，「對向犯」因行為者各有其目
    的，各就其行為負責，彼此間無所謂犯意之聯絡，當然無適
    用刑法第28條共同正犯之餘地。貪污治罪條例第6條第1項第
    4款之圖利罪，係屬身分犯，以依據法令從事公務之人員為
    犯罪主體，無此身分者，依同條例第3條之規定，固亦得成
    立本罪之共同正犯，然必無此身分者與有此身分者，並非互
    相對立之「對向犯」，而係彼此有犯意聯絡及行為分擔，朝
    同一目的，共同對於有此身分者所主管或監督之事務，直接
    或間接圖得該有此身分者本人或圖得其他第三人不法之利益
    ，始足當之；若該有此身分者所圖利之對象，即係該無此身
    分者，則2人係居於彼此相互對立之對向關係，行為縱有合
    致，並使該無此身分者因而得不法之利益，但2人之行為既
    各有其目的，分別就各該行為負責，彼此間無所謂犯意聯絡
    與行為分擔，除另有處罰該無此身分者之他項罪名外，尚難
    以上開圖利罪之共同正犯論處，此觀之同條例第11條之行賄
    罪，其法定刑遠較上開圖利罪為輕，無此身分者，就違背職
    務之行為行賄時，僅論以較輕之行賄罪，未行賄時，殊無反
    論以較重之圖利罪自明。(2)查被告甲○○為本件行為後，貪
    污治罪條例第11條於92年2月6日經總統公布修正並於同年月
    8 日施行，其於犯罪後法律已有變更，比較新舊法，除原條
    文第11條第2項之規定，更動為同條第3項規定外，原第11條
    第1項規定之刑度並未變更，新法並無不利於甲○○之情形
    ，依刑法第2條第1項前段之規定，應適用92年2月8日修正生
    效之貪污治罪條例第11條論處。又查被告甲○○不具依據法
    令從事公務人員之身分，核其前揭所為，係犯以92年2月8日
    修正生效之貪污治罪條例第11條第3項、第1項之非依據法令
    從事公務之人員，亦非受公務機關委託承辦公務之人，對於
    依據法令從事公務之人員，關於違背職務之行為，交付賄賂
    罪及刑法第339條第1項普通詐欺罪；又被告2次各交付3萬元
    賄賂，雖相隔數月，僅係將總數6萬元之賄賂分為先後交付
    ，仍屬利用同一機會之情況下，接續實施同一構成要件，侵
    害同一法益而其間在事實上有不可分離之密接關係，當為接
    續犯，並非連續行為。又被告所犯前揭2罪間，有手段目的
    之關係，應論以牽連犯一罪，從一重處斷。又被告於偵查中
    自白其犯罪不諱，有前揭第1次調查站筆錄可佐，應依貪污
    治罪條例第11條第4項規定減輕其刑。又被告前因肅清煙毒
    條例等案件，由台灣桃園地方法院以82年度訴字第271號判
    處應執行有期徒刑3年9月確定，經執行後假釋出監，復犯肅
    清煙毒條例等案件，經本院以85年度訴字第296號判處應執
    行有期徒刑3年10月確定，且撤銷前揭假釋，接續執行殘刑
    ，並於88年7月7日縮刑假釋付保護管束，至91年2月7日假釋
    期滿未經撤銷，以已執行完畢論等情，有台灣嘉義地方法院
    檢察署刑案資料查註紀錄表及台灣高等法院被告全國前案紀
    錄表附卷可參，惟本件犯罪繼續至91年1月間，尚在前揭假
    釋期滿之前，當無刑法第47條累犯規定之適用。爰審酌甲○○雖於調查站詢問時自白犯罪，但於檢察官偵查與本院審理
    中又飾詞否認交付賄賂，難認具有悔意，態度顯然不佳，為
    詐領地上物救濟金竟為賄賂，其品行、犯罪動機、目的、手
    段、犯罪所生危害及犯罪後之態度等一切情狀，量處如主文
    所示之刑，並宣告褫奪公權1年4月，以資懲儆。
據上論斷，應依刑事訴訟法第299條第1項前段，貪污治罪條例第
11條第1項、第3項、第4項、第17條，刑法第11條前段、第55條
、第339條第1項、第37條第2項，判決如主文。
本案經檢察官柯文綾到庭執行職務。
中　　華　　民　　國　　94　　年　　3 　　月　　30　　日
                     刑事第二庭審判長法  官 夏 金 郎
                                     法　官 陳 俞 婷
                                     法　官 盧 鳳 田
上列正本證明與原本無異。
如不服本判決，應於判決送達後10日內向本院提出上訴狀（應附
繕本）。告訴人或被害人如對於本判決不服者，應具備理由請求
檢察官上訴，其上訴期間之計算係以檢察官收受判決正本之日期
為準。
中　　華　　民　　國　　94　　年　　4 　　月　　6 　　日
                                     書記官 楊 國 色
附錄本件論罪科刑法條：
貪污治罪條例第11條第1項：
對於第二條人員，關於違背職務之行為，行求、期約或交付賄賂
或其他不正利益者，處一年以上七年以下有期徒刑，得併科新臺
幣三百萬元以下罰金。
刑法第339條第1項：
意圖為自己或第三人不法之所有，以詐術使人將本人或第三人之
物交付者，處五年以下有期徒刑、拘役或科或併科一千元以下罰
金。
